【裁判字號】    99,訴易,32
【裁判日期】    990803
【裁判案由】    損害賠償
【裁判全文】
臺灣高等法院臺中分院民事判決      99年度訴易字第31、32號
原      告  甲○○
訴訟代理人  蕭隆泉律師
複  代理人  丙○○
複  代理人  戊○○
被      告  乙○○
被      告  丁○○
上列當事人間請求損害賠償事件，原告提起刑事附帶民事訴訟，
經本院刑事庭裁定移送（99年度附民字第31、53號），本院於99
年7月20日言詞辯論終結，判決如下：
    主  文
被告應連帶給付原告新台幣壹佰貳拾參萬元，及自民國99年5月
11日起至清償日止，按年息5%計算之利息。
訴訟費用由被告連帶負擔。
    事實及理由
一、原告起訴主張：被告乙○○明知某詐騙集團係以假冒公務員
    身分之方式，向遭受詐騙之民眾當面騙取款項，竟仍加入該
    詐騙集團，與其具有犯意聯絡之詐騙集團成員等人，共同基
    於意圖為自己不法之所有、偽造印章、印文、行使偽造公文
    書、行使偽造私文書、僭行公務員職務之犯意聯絡與行為分
    擔，由該詐欺集團某成員事先於不詳時、地，以不詳方法偽
    刻「桃園地方法院檢察署」、「地方法院檢察官張春暉」、
    「法務部行政執行處台北凍結管總命令執行處印」印章；進
    而冒用臺灣桃園地方法院檢察署之名義，製作內容分別為傳
    喚原告到庭之「臺灣桃園地方法院檢察署刑事傳票」、因原
    告涉嫌違反洗錢防制法案件而強制凍結其名下資產以供調查
    之「法務部執行假扣押處份命令」、及偵查原告涉嫌詐欺案
    件之「臺灣桃園地方法院檢察總署偵查卷宗」封面各1紙，
    並由該詐欺集團某成員於民國97年9月12日，撥打原告之電
    話，自稱為桃園縣政府警察局人員，謊稱原告將資料賣給他
    人，因而騙取他人財物，要求原告馬上到桃園縣警察局作證
    。嗣又有該詐欺集團某成員撥打原告之電話，自稱為臺灣桃
    園地方法院職員，亦要求原告馬上到該法院開庭；原告表示
    無法立即前往，該成員遂轉而要求原告將其存款領出，並交
    予法院所指定之職員保管，致原告陷於錯誤，隨即前往銀行
    提領新臺幣（下同）123萬元。原告本欲與該成員約定於臺
    中縣警察局烏日分局前交付，但有一位自稱「張春輝」檢察
    官之人撥打原告電話表示烏日分局內有內賊，不得在該分局
    前交錢，並指定在明道中學前交付；原告即持上開領出之12
    3萬元現金，於約定時間前往交付。被告乙○○係受上開詐
    欺集團成員指示，持上開偽造公文書前往，並交付予原告，
    因而使原告陷於錯誤，被告乙○○當場在上開偽造之「臺灣
    桃園地方法院檢察總署偵查卷宗」封面右下方偽簽「柯進財
    」之署押（用以證明收取上開123萬元）後，原告乃將該筆
    款項交付予被告乙○○，被告乙○○與該詐騙集團成員共同
    詐得123萬元得逞。原告嗣察覺有異，經報警查獲上情，被
    告乙○○上開犯行，業經臺中縣警察局烏日分局報告臺灣臺
    中地方法院檢察署檢察官偵查起訴，並經臺灣臺中地方法院
    以98年度訴字第2902號、及本院99年度上訴字第114號判決
    有罪在案。爰依民法侵權行為法律關係，提起本件附帶民事
    訴訟，請求被告乙○○應賠償原告遭詐騙所受損害123萬元
    ；又因乙○○為上開侵權行為時，尚未成年，其法定代理人
    即被告丁○○依法亦應就原告所受上開損害負連帶賠償責任
    。爰聲明求為判決：被告乙○○、丁○○應連帶給付原告12
    3萬元，及自追加起訴狀繕本送達被告丁○○翌日起至清償
    日止，按年利率5%計算之利息等語。
二、被告乙○○辯以：其並未為上開行為，其當時在烏日明道中
    學對面之肯德基炸雞店吃東西，於出來抽菸時，某不詳人士
    持上開刑事資料向其問路，其看完後稱：其非此地人，不知
    道路。其並無向原告詐取財物，要其賠償不合理，且其對刑
    事判決已提起上訴等語。
三、被告丁○○則辯以：案發當時其兒子乙○○尚未成年，原告
    僅憑指紋就對其兒子提起告訴，並稱是詐欺集團，刑事判決
    又被判重罪，很不合理，其等均無由賠償等語。
四、查原告主張被告乙○○於上開時、地，與其具有犯意聯絡之
    詐騙集團成員等人，共同基於為自己不法所有之意圖，以偽
    造印章、印文、行使偽造公文書、行使偽造私文書、僭行公
    務員職務之方式，使原告陷於錯誤，提領123萬元存款交付
    予被告乙○○，而共同詐得123萬元得逞，造成原告受有上
    開款項之損害等情，雖為被告所否認，並以上詞置辯。
五、惟查：
    (一)原告主張被告乙○○確有上開侵權行為之事實，業據本院
      調閱本院99年度上訴字第114號刑事全卷查明屬實，有上
      開詐欺集團成員於原告付款時所交付之偽造之「臺灣桃園
      地方法院檢察署刑事傳票」、「法務部執行假扣押處份命
      令」，及「臺灣桃園地方法院檢察總署偵查卷宗」封面等
      件附於刑事卷可證（見警偵卷第22至24頁）；且上開偽造
      之「臺灣桃園地方法院檢察總署偵查卷宗」封面經送鑑結
      果，其上所留指紋與被告乙○○之左拇指指紋相符，有臺
      中縣警察局烏日分局現場勘察報告、勘察採證同意書，刑
      案現場照片23張、被告乙○○於97年6月3日另案到案時所
      留存之指紋卡片，及內政部警政署刑事警察局97年9月30
      日刑紋字第0970145531號鑑驗書在卷可稽（見同上卷第9
      至14頁、第20、21頁），並核與原告於臺灣臺中地方法院
      刑事庭98年10月8日審理中，所證述之其當時為要證明前
      往取款之人確實有收取其交付之123萬元，有要求取款人
      在上開偽造之公文書上簽名，該取款人以左手拿偽造之公
      文書、右手拿筆簽名等情相符（見刑事原審卷第21頁），
      足見；原告主張被告乙○○為上開詐欺集團成員之一，於
      上開時、地，負責前往向原告取款，而與該集團成員共同
      詐得原告所交付之123萬元現金等情，堪信為真實。
    (二)被告乙○○雖否認有本件之侵權行為，並辯以：上開文件
      上有其指紋，係因該不詳人士於問路時，其所留下云云。
      惟查：被告乙○○於上開刑事案件審理中，於臺灣臺中地
      方法院檢察署偵查中先供稱：「其沒有看過偽造的法務部
      假扣押處分命令、及偽造的桃園地方法院檢察署的刑事傳
      票，也沒有人拿過這些東西予其，其不知道為何偽造之桃
      園地方法院檢察署卷宗上有其指紋」等語（見刑事偵查卷
      第23頁）；嗣於臺灣臺中地方法院審理中則改稱：「向其
      問路的人，拿給其看之紙上面有地址、名字、金額，其他
      則沒有看清楚，其就以左手握住那張紙，看到地址是烏日
      ，其對烏日不熟，所以就回答不知道，就走了。那張紙之
      格式不清楚，大約是A4的大小，沒有畫格子（後改稱有格
      子）。其沒有注意那張紙上有無機關的職稱。那個路人僅
      拿一張紙給其看，就是類似警偵卷第24頁之臺灣桃園地方
      法院檢察署刑事傳票，但其不確定看到的就是該張傳票，
      但是其他偵查卷宗及假扣押命令二張紙，其沒有看過，也
      沒有接觸過」云云（見刑事原審卷第23、24頁）。查被告
      乙○○如於嗣後所辯為真實者，何以未早於偵查時即提出
      有利於己之辯詞，竟遲至臺灣臺中地方法院審理中始提出
      之，顯已與常情不符。又查被告乙○○於臺灣臺中地方法
      院審理中，對於案發當日為何日、其行蹤在何處、及案發
      前後之行蹤均答以不清楚等語（見刑事原審卷第23頁），
      然對97年9月12日當天有一路人向其問路之經過，卻有上
      開清楚之記憶，亦有違經驗法則。再者，被告乙○○雖於
      臺灣臺中地方法院審理中供稱：其向該路人所拿取之文件
      類似警偵卷第24頁之刑事傳票，其餘「偵查卷宗」及「假
      扣押命令」沒有看過，也沒有接觸過云云（見刑事原審卷
      第23頁背面）；並於本院刑事庭審理中供稱：其所拿取之
      問路資料，隱隱約約可以看到地址等語（見刑事本院卷第
      78頁），惟查：刑事案件係在上開偽造之「偵查卷宗」封
      面，採集到被告乙○○之三枚指紋，在偽造之「刑事傳票
      」上，並未採到其指紋，且該刑事傳票上之應到案處所係
      「桃園市○○路一號」，衡情應無可能有人在台中縣烏日
      鄉○○路路旁，詢問路人「桃園市○○路一號」如何前往
      之情，再參以上開傳票、卷宗等文書均係偽造，亦無可能
      有人會持上開偽造之傳票、卷宗問路之情，益證；被告乙
      ○○上開所辯，均與事實不符，委無足採。
六、按因故意或過失，不法侵害他人之權利者，應負損害賠償責
    任；又無行為能力人或限制行為能力人，不法侵害他人之權
    利者，以行為時有識別能力為限，與其法定代理人連帶負損
    害賠償責任。民法第184條第1項前段、第187條第1項前段分
    別定有明文。被告乙○○確有上開侵權行為，已如上述，原
    告請求被告乙○○應賠償其所受之損害，揆諸上開規定，並
    無不合。又乙○○為79年4月28日生，於97年9月12日為上開
    侵權行為時，尚未成年，原告依上開規定，併請求法定代理
    人丁○○應負連帶損害賠償責任，亦屬有據。而原告主張其
    因被告乙○○所屬詐欺集團之詐騙行為，共計交付123萬元
    予被告乙○○，其受有123萬元之損害一節，亦據提出其帳
    戶交易明細查詢表、及郵政存簿儲金簿等件為證（附於刑事
    原審卷98年11月10日審判筆錄後），並有被告乙○○於取款
    時，應原告要求於上開偽造之臺灣桃園地方法院檢察總署偵
    查卷宗封面所簽署之「臺灣郵政一二三萬」等字樣，可資佐
    證。因之；原告請求被告應連帶給付其123萬元暨法定遲延
    利息，洵屬有據，應予准許。
七、綜上所述，原告本於民法侵權行為損害賠償法律關係，訴請
    被告應連帶給付123萬元，及自追加起訴狀繕本送達予被告
    丁○○之翌日即99年5月11日起至清償日止，按年利率5%計
    算之利息，為有理由，應予准許。
八、本案事實已臻明確，兩造其餘攻擊防禦方法，不足以影響本
    判決結果，爰不一一論述，併此敘明。
據上論結：本件原告之訴為有理由，依民事訴訟法第78條，第85
條第2項，判決如主文。
中    華    民    國    99    年    8     月    3     日
                民事第四庭    審判長法  官  陳蘇宗
                                    法  官  黃永祥
                                    法  官  張浴美
以上正本係照原本作成。
不得上訴。
                                    書記官  阮正枝
中    華    民    國    99    年    8     月    3     日
                                                      Ｓ

司法院資訊處製作；財團法人民間司法改革基金會備份。
